【裁判字號】    97,上易,75
【裁判日期】    971021
【裁判案由】    損害賠償等
【裁判全文】
臺灣高等法院民事判決                  97年度上易字第75號
上   訴   人  甲○○
              乙○○（即簡瑜珊）
上列二人共同
訴 訟 代理人  孫則芳律師
被 上  訴 人  階梯股份有限公司
                      設臺北市中山區○○○路○段82巷32號8
                        樓
兼法定代理人  丙○○  住同上
上列二人共同
訴 訟 代理人  林耀泉律師
              張琬萍律師
複 代 理  人  林煜翔律師
上列當事人間請求損害賠償等事件，上訴人對於中華民國96年12
月19日台灣台北地方法院96年度訴字第6438號第一審判決提起上
訴，本院於民國97年10月7日言詞辯論終結，判決如下：
    主  文
上訴駁回。
第二審訴訟費用由上訴人負擔。
    事實及理由
一、上訴人起訴主張：被上訴人階梯股份有限公司（下稱階梯公
    司）透過多層次傳銷方式銷售網路線上教學產品，被上訴人
    丙○○是階梯公司負責人，上訴人等係於民國（下同）94年
    間購買階梯公司之網路線上教學產品（以下簡稱系爭產品）
    ，被上訴人之員工宣稱系爭產品多達一、二百個數位頻道可
    供使用，並可以「分期付款」方式購買，然上訴人使用後發
    現系爭產品多有瑕疵，遂向被上訴人階梯公司終止契約。階
    梯公司於上訴人退還系爭產品時，除未依公平交易法第23條
    之2規定，退還原購價格90%，並表明上訴人應給付計算方式
    繁複之提前解約違約金，始毋庸再至銀行繳款，上訴人因不
    諳法令，又為求息紛止爭，遂如數支付。詎料，上訴人竟又
    接獲銀行催討後續分期付款金額，始知悉銀行係另與上訴人
    成立消費借貸契約關係，被上訴人階梯公司並以糾紛係存於
    上訴人與銀行之間，拒絕協同處理，致上訴人履遭銀行催繳
    貸款，上訴人財產甚有受強制執行之虞。上訴人因此受有相
    當於應退貨款金額及承擔銀行債務之財產上損害，信用、名
    譽等人格權亦遭侵害，並因此受有消保法所指精神上痛苦，
    爰依民法第227條、第231條、公司法第23條第2 項之規定，
    請求被上訴人連帶賠償財產上損害上訴人甲○○部分為新台
    幣（下同）111,269元，上訴人乙○○部分為74,179 元；依
    民法第227條之1準用第195 條之規定，請求被上訴人連帶賠
    償上訴人甲○○、乙○○非財產上損害各50,000元；及依據
    消費者保護法第31條、第32條第1項及第51 條之規定，請求
    被上訴人連帶賠償兩倍之賠償金。並聲明：被上訴人應連帶
    給付上訴人甲○○483,807元，上訴人乙○○372, 537 元及
    各自起訴狀繕本送達之翌日起至清償日止，按年息5%計算之
    利息，並陳明願供擔保，請准宣告假執行。
二、被上訴人則以：上訴人與銀行間之金錢借貸契約關係，與上
    訴人及被上訴人公司間之買賣契約各自獨立，兩者互不相涉
    。銀行向上訴人催繳貸款，係因上訴人己身無力返還貸款，
    非被上訴人之行為所致。上訴人之債權銀行向其催款程序均
    屬正當合法，未損及上訴人之信用及名譽權。又被上訴人並
    未承擔上訴人對於銀行之債務，行政院公平交易委員會（下
    稱公平會）之處分書內容，其中所描述被上訴人諸般違反公
    平交易法之行為，係發生於其他會員與被上訴人間，此觀處
    分書之副本收受者即可得知，故被上訴人並無收受上訴人金
    錢後，復代上訴人向銀行清償債務之合意。上訴人與銀行間
    之金錢借貸契約關係，與上訴人及被上訴人公司間之買賣契
    約各自獨立，兩者互不相涉。銀行向上訴人催繳貸款，係因
    上訴人己身無力返還貸款，非被上訴人之行為所致。被上訴
    人並未承擔上訴人對於銀行之債務，公平會之處分書內容不
    足為兩造間有債務承擔之約定。且上訴人為多層次傳銷之會
    員，享有入會獎金、傳銷獎金等種種會員獨具之優惠，故身
    份並非消費者，不得依消費者保護法請求。被上訴人階梯公
    司係因會員一時大量申請退費，以致現金流量不足，導致公
    司經營突陷危機，無法返還上訴人全數金額，實心有餘而力
    未足，然在受理過程中均於能力範圍內盡數償還，雖未足支
    付全體會員全數退費金額，惟被上訴人仍非基於故意或過失
    侵害上訴人權利，上訴人請求懲罰性賠償金應乏其理。公司
    法第23條第2項依實務（參見最高法院77年台上字1995 號判
    例）暨學說通說僅適用於侵權行為，而本件請求權性質為債
    務不履行，故上訴人當不得適用本條法令予以請求等語，資
    為抗辯。
三、原審判命被上訴人階梯公司應給付上訴人甲○○111,269 元
    ，上訴人乙○○74,179元，及均自96年7月31 日起至清償日
    止，按年息5%計算之利息（此部分因被上訴人未提起上訴已
    勝訴確定在案）。而駁回上訴人其餘之訴，上訴人就原審駁
    回關於其對被上訴人之請求部分提起上訴，其上訴聲明為：
    (1)原判決不利上訴人甲○○及乙○○部分均廢棄。(2)前項廢
    棄部分，被上訴人應再連帶給付上訴人甲○○372,538 元，
    給付上訴人乙○○298,358元，及均自97年1月1 日起至清償
    日止，按年息5%計算之利息。(3)原審判決被上訴人階梯公司
    應給付上訴人甲○○111,269元，上訴人乙○○74,179 元，
    及均自96年7月31日起至清償日止，按年息5% 計算之利息之
    部分，被上訴人丙○○應負連帶給付責任；被上訴人答辯聲
    明為：上訴駁回。
四、兩造不爭執之事實：（見本院卷第120頁反面至121頁之97年
    7月21日準備程序筆錄）
  (一)被上訴人階梯公司係銷售網路線上教學產品之公司，被上訴
    人丙○○則為階梯公司之負責人，上訴人等於94年間購買被
    上訴人梯公司之網路線上教學產品。
  (二)上訴人係因購買前開被上訴人階梯公司推出之產品，故辦理
    消費性貸款。
  (三)上訴人已與被上訴人階梯公司終止買賣契約。
  (四)被上訴人階梯公司並未依據公平交易法第23條之2 之規定，
    退還上訴人等原購價格百分之九十。
  (五)上訴人階梯公司於上訴人等終止契約時，非但未退還上訴人
    等原購價格百分之九十，更分別向上訴人甲○○收取32,868
    元，及向上訴人乙○○收取2,245元。
  (六)被上訴人階梯公司為公平會以公處字第096078號處分書，處
    罰500萬元罰款。該處分書內容並載有：「被處分人（ 即階
    梯公司）處理參加人李君、等…之退出退貨，係以銀行要求
    其退貨時須一筆將款項全部還清為由，要求參加人先已使用
    之費用、獎金、商品減損價金等給付予被處分人，再由被處
    分人與銀行結清參加人之貸款於信用卡債務。惟前揭參加人
    等繳付上述費用予被處分人後，被處分人並未將買回勞務之
    價款給付予參加人，亦未向參加人之貸款銀行為清償」（見
    處分書第4頁）。
五、兩造協議確認之爭點：（見本院卷第121頁之同上筆錄）
  (一)上訴人等之信用、名譽、生活安寧等重要人格權是否受到損
    害？
  (二)上訴人可否依據民法第227條之1準用民法第195條第1項，請
    求被上訴人賠償非財產上損害？
  (三)上訴人可否依公平交易法第31條、第32條第1 項及消費者保
    護法第51條規定，請求被上訴人賠償二倍之賠償金？
  (四)被上訴人丙○○是否應與階梯公司連帶對上訴人等負連帶損
    害賠償責任？
六、本院之判斷：
  (一)經查上訴人主張渠等經由多層次傳銷之方式，於94年間向被
    上訴人階梯公司購買系爭產品，上訴人嗣後向被上訴人階梯
    公司主張終止契約，但被上訴人階梯公司並未依據公平交易
    法第23條之2 即「參加人於前條第一項解約權期間經過後，
    仍得隨時以書面終止契約，退出多層次傳銷計畫或組織。參
    加人依前項規定終止契約後三十日內，多層次傳銷事業應以
    參加人原購價格百分之九十買回參加人所持有之商品」之規
    定，退還上訴人原購價格百分之九十，即上訴人甲○○部分
    為111,269 元，上訴人乙○○部分為74,179元之情事，有上
    訴人所提出之發票、會員解約申請書及會員退貨明細表各 2
    份為證，並為被上訴人所不爭執，應屬實在。故上訴人本於
    上開法文之規定，請求被上訴人階梯公司給付上開款項，固
    屬有據。雖上訴人主張被上訴人階梯公司違反公平交易法第
    23條之2 之規定，且未履行上開債務，造成上訴人財產上之
    損害，被上訴人丙○○為被上訴人階梯公司之負責人，依據
    公司法第23條第2 項之規定，被上訴人丙○○應與被上訴人
    階梯公司連帶對上訴人負損害賠償責任云云，惟「公司法第
    23條規定：公司負責人對於公司業務之執行，如有違反法令
    致他人受有損害時，對他人應與公司負連帶賠償之責。係以
    該負責人執行公司業務違反法令及該他人因此受有損害為要
    件。被上訴人為利○公司負責人，為該公司執行承銷房屋之
    業務，縱有積欠上訴人代售房屋價款情事，亦屬單純之債務
    不履行，尚非違背法令之行為」（參見最高法院77年度台上
    字第1995號裁判要旨），因此，被上訴人階梯公司縱使未能
    返還上訴人上開款項，然依據上開說明，尚難謂被上訴人丙
    ○○應依公司法第23條之規定，應與被上訴人階梯公司負連
    帶賠償責任，故上訴人此部分請求，尚非有據，不能准許。
  (二)按債務人因債務不履行，致債權人之人格權受侵害者，準用
    第192條至第195條及第197 條之規定，負損害賠償責任，不
    法侵害他人之身體、健康、名譽、自由、信用、隱私、貞操
    ，或不法侵害其他人格法益而情節重大者，被害人雖非財產
    上之損害，亦得請求賠償相當之金額，民法第227條之1、第
    195條第1項固有明文規定，又名譽有無受損害，應以社會上
    對個人評價是否貶損作為判斷之依據，信用則為經濟上評價
    （參見最高法院90年台上字第646 號判例要旨、90年台上字
    第2109號裁判要旨）。查上訴人主張因銀行不斷向渠等催繳
    債務，致其等之信用、名譽等人格權因此受損（見本院卷第
    107至109頁之財團法人金融聯合徵信中心函），爰本於民法
    第227條之1、第195 條之規定，請求被上訴人階梯公司各給
    付上訴人50,000元之非財產上之損害。惟當事人主張有利於
    己之事實者，就其事實有舉證之責任，民事訴訟法第277 條
    前段所明定。本件上訴人係依據公平交易法第23 條之2「得
    隨時以書面終止契約，退出多層次傳銷計畫或組織，... 多
    層次傳銷事業應以參加人原購價格百分之九十買回參加人所
    持有之商品」之規定，主張終止契約退還原購價格百分之九
    十，惟上訴人並未能舉證被上訴人為如何之債務不履行之行
    為致其人格權受侵害，縱上訴人之社會上評價或其經濟上評
    價受有損害，亦係因其貨款報價間之債務履約關係所致，核
    與兩造間之系爭買賣契約糾紛無涉，是上訴人此項主張，仍
    無從准許。
  (三)上訴人另主張被上訴人階梯公司故意不履行其返還退貨金額
    之義務，造成上訴人受有上開財產上及精神上之痛苦，上訴
    人爰依據消費者保護法第31 條、第32條第1項及第51條之規
    定，請求被上訴人賠償兩倍之賠償金。依據前揭舉證責任之
    說明，上訴人對於以上主張即應負舉證之責任，而上訴人甲
    ○○雖於原審陳稱：因為事後階梯公司在公平會調查時，陳
    稱要拿百分之十連同階梯公司應退還上訴人的百分之九十來
    清償銀行貸款，所以我們認為被上訴人所表現出來的態度，
    是他可以拿百分之九十出來，但是他一開始並沒有拿出來，
    所以我們認為被上訴人是故意云云，然揆諸社會常情與交易
    慣例，債務人之償債能力與財務狀況，應視其是否可獲資金
    挹注、當時之營收狀況等而定，難謂上訴人甲○○所述之上
    開情狀，即遽而認定被上訴人階梯公司係故意不履行債務，
    此外，上訴人對於上開主張，並未能提出其他積極而確切之
    證據足以證明之，是上訴人上開主張，難謂有據。
七、綜上所述，上訴人主張被上訴人應連帶賠償兩倍之賠償金云
    云，自屬無據。從而，上訴人主張依民法第227條之1準用第
    195 條之規定，請求被上訴人連帶賠償上訴人甲○○、乙○
    ○非財產上損害各50,000元；及依據消費者保護法第31條、
    第32條第1項及第51 條之規定，請求被上訴人連帶賠償兩倍
    之賠償金，為無理由，不應准許。其假執行之聲請亦失所附
    麗，應併予駁回。原審為上訴人敗訴之判決，及駁回其假執
    行之聲請，並無不合。上訴意旨猶執前詞指摘原判決不當，
    求予廢棄改判，為無理由，應予駁回。
八、本件事證已臻明確，兩造其餘之攻擊防禦方法及所提證據，
    經審酌後認均無礙判決之結果，爰不予一一論述。
九、據上論結，本件上訴為無理由，依民事訴訟法第449條第1項
    、第78條，判決如主文。
中    華    民    國    97    年    10    月    21    日
                    民事第五庭
                        審判長 法  官 魏麗娟
                               法  官 黃雯惠
                               法  官 梁宏哲
正本係照原本作成。
不得上訴。
中    華    民    國    97    年    10    月    22    日
                               書記官 姚麗華


司法院資訊處製作；財團法人民間司法改革基金會備份。
